臺灣高等法院花蓮分院刑事裁定　　　　 100年度聲再字第15號
再審聲請人
即　被　告　王田明
上列再審聲請人因違反公職人員選舉罷免法案件，對於本院99年
度選上訴字第9號中華民國100年3月28日確定判決（原審法院案
號：臺灣花蓮地方法院98年度選訴字第4號；起訴案號：臺灣花
蓮地方法院檢察署98年度選偵字第60號）聲請再審，本院裁定如
下：
    主  文
再審之聲請駁回。
    理  由
一、聲請意旨略以：再審聲請人確實未於民國99年11月28日明利
    國小之操場將新台幣（下同）2,000元之金錢各交付予杜清
    源及鍾蓮嬌，故茲以下列若干當日於明利國小之人事所為之
    說明為據，主張就該部分之證據，原審漏未審酌驟認再審聲
    請人之賄選犯行，尚嫌速斷：
  (一)、觀諸下列說明人之說明，可證明再審聲請人於99年11月28
      日根本未曾於明利國小遇見證人杜清源及鍾蓮嬌，遑論交
      付任何金錢與該2人：
  １、依說明人邱梅花之說明：「我邱梅花要為王田明作證，有
      關賄選的事，那天是明利國小運動會，幾月幾日我忘記了
      ，我早上8點就去運動會了到中午才離開，下午1點半又去
      看比賽，一直到下午3點才離開，但我都沒有看到那對母
      子，她的漢名我不記得，他的原住民名字是「拉拜」。因
      為她的第2個啞巴老公死掉了，她就沒有住在明利村，我
      們明利國小的操場不大，村人也不多，所以大家都認識，
      都沒有看到那對母子。以上所說如有不實，願負法律責任
      。」等語，可知證人杜清源及鍾蓮嬌於99年11月28日根本
      未曾至明利國小操場。
  ２、說明人高珠妹之說明：「我是高珠妹，42年12月8日生，
      身分證字號：Ｚ000000000號，我要證明王田明的那件賄選
      案件，在12月幾號我不記得了，我有去明利村的運動會跑
      步跟看我小孩比賽跑步，我早上8點多就去看比賽，一直
      待到下午3點多，那時候大概都沒有人的時候才離開，但
      是我在現場都沒有看到那對母子，那對母子我知道他們，
      但是不知道他們的名字，我只知道好像姓杜，因為我們那
      邊一般看到都會打招呼，可是我那天在運動會沒有看到他
      們。以上所說，如有不實，願負法律責任。」等語。
  ３、再依說明人陳彥群之說明：「本人陳彥群是花蓮縣萬榮鄉
      明利國小運動會現場音響承包廠商之工作人員，於98年11
      月28日早上6點，明利國小的操場架設音響，架設到約7點
      半我就先離開，後來大約9點多運動會開始的時候，我又
      再次前往明利國小，一直到中午12點我才離開。下午大約
      3、4點左右，我就回去運動會現場收音響器材，大約半小
      時之後我就離開了。這段期間我確實都沒有看到杜清源出
      現在運動會現場。本人以上所述均屬實在，特立此切結聲
      明書，若有不實，本人願承擔所有法律上之責任。」等語
      。
  ４、又依說明人賴淑鶯之說明：「我是賴淑鶯，57年10月30日
      生，身分證字號：Ｚ000000000號，我要證明王田明的賄選
      案件，在約兩年前，12月初左右，在明利村明利國小舉辦
      的運動會，因為我是當時、當年度（98年度）的家長會長
      ，學校的音響是我贊助的，所以我是最早到現場，又最晚
      離開的，活動大概是8點開始的，我大概6點快7點就到現
      場，一直到活動結束前，都沒有離開，因為下午感覺快要
      下雨了，所以活動要在3點以前就結束，我在現場收拾到
      接近4點，現場都已經沒有人了。因為我是家長會長的關
      係，所以必須在會場上跟大家打招呼，巡視現場活動，安
      排人員控制音響，但在現場我都沒有看到那對鍾姓跟杜姓
      母子，有來參加運動會。而且王田明到現場時，我有上前
      招呼他，他跟我說因為選舉的關係，他總部還有事情要忙
      ，並沒有停留很久，一下子就離開了。以上所說，如有不
      實，願負法律責任。」等語。
  (二)、衡諸上開說明人之說詞，已明確說明99年11月28日證人杜
      清源及鍾蓮嬌，根本未曾至萬榮鄉明利國小之操場，而再
      審聲請人當日因另有拜選之行程，停留於明利國小之時間
      極為匆促短暫，因此，再審聲請人顯無可能於明利國小操
      場如此公開之場合將2,000元各交付予證人杜清源及鍾蓮
      嬌，故原審判決之認定實屬有誤。
  (三)、再者，證人鍾蓮嬌亦於原審證稱：「（問：當時有與被告
      講到話嗎？）我沒有看到。」、「（問：你在警詢時的精
      神狀況如何？）我很清醒。我是跟著我孩子去，我孩子跟
      我說不要怕，孩子跟我說有就有，沒有就沒有，我當時的
      回答是沒有。當時跟我孩子一起去的，我孩子就跟我說，
      有拿就是有拿，叫我不用怕，我說我根本就沒有拿。後面
      是我兒子給我的。後來有一個姓陳的人就送我去派出所做
      筆錄。之後我兒子就被抓走了。」等語，可知證人鍾蓮嬌
      根本未曾拿過再審聲請人所交付之金錢，遑論本案2,000
      元之賄款。
  (四)、認定犯罪事實之基礎雖得綜合各種間接證據推理而為認定
      ，惟需本諸論理法則與證據法則，其推理亦需無違一般經
      驗法則。依上開說明人之說明，已足證明再審聲請人並未
      交付任何金錢予證人杜清源及鍾蓮嬌，況證人鍾蓮嬌亦於
      原審自承並未收受再審聲請人之金錢，原審就此部分並未
      傳訊上開說明人以釐清事實，而上開說明於審判當時即已
      存在。申言之，原審判決就審判當時即已存在之證據漏未
      調查，當屬刑事訴訟法第420條第1項第6款因發現新事實
      新證據之再審事由之要件。
  (五)、綜上所述，本案再審聲請人確實未曾交付任何金錢予證人
      杜清源及鍾蓮嬌，而原審認定事實，顯與上開重要證據相
      違，已有違誤甚明。原審因漏未審酌足以生影響於判決之
      前開重要證據，致誤再審聲請人有賄賂投票權人，遽為有
      罪之判決，顯有違誤，為此依據刑事訴訟法第421條、第4
      24條規定聲請再審等語。
二、按有罪之判決確定後，因發現確實之新證據，足認受有罪判
    決之人應受無罪、免訴、免刑或輕於原判決所認罪名之判決
    者，為受判決人之利益，得聲請再審，固為刑事訴訟法第42
    0條第1項第6款所明定，然所謂「確實新證據」，係指其證
    據本身在客觀上可認為真實，毋須經過調查，即足以動搖原
    判決，使受刑人得受有利之裁判者而言，若在客觀上就其真
    實性如何，尚欠明瞭，非經相當之調查，不能辨其真偽，即
    與確實新證據之「確實」含義不符，自難採為聲請再審之理
    由（最高法院85年度臺抗字第424號裁定參照）；又除須該
    「新證據」可認為確實具有足以動搖原確定判決，而對受判
    決人為更有利判決之「確實性」之外，尚須具備該證據係在
    事實審法院於判決前已存在，因未經發現，不及調查斟酌，
    或審判時未經注意，至其後始行發現之「嶄新性」特質，二
    者均不可或缺。若未具備上開「確實性」與「嶄新性」二種
    新證據之特性，即不能據為聲請再審之原因（最高法院92年
    度臺抗字第295號裁定參照）。又按證據之取捨、事實之認
    定，乃法院職權行使之範圍，法院經調查證據之結果，本於
    確信，依自由心證之取捨證據，苟其取捨，與經驗法則及論
    理法則無違，即不得任意指為有未審酌違法之情。
三、次按刑事訴訟法第421條係規定，不得上訴於第三審法院之
    案件，除同法第420條規定之外，其經第二審確定之有罪判
    決，如就足生影響於判決之重要證據漏未審酌者，亦得為受
    判決人之利益，聲請再審，是經第二審確定之有罪判決，而
    以足生影響於判決之重要證據漏未審酌之情形，為受判決人
    之利益，聲請再審者，須為不得上訴於第三審法院之案件，
    始得依刑事訴訟法第421條規定，以足生影響於判決之重要
    證據漏未審酌為理由聲請再審。若係本得上訴於第三審之案
    件，自不得依刑事訴訟法第421條之規定聲請再審（參看最
    高法院24年抗字第361號判例）。
四、經查：
  (一)、本案經本院以99年度選上訴字第9號（下稱前審）審理結
      果，認再審聲請人為第16屆花蓮縣萬榮鄉鄉長選舉候選人
      ，其為期當選，基於對有投票權人交付賄賂，約定投票權
      為一定行使之犯意，於98年11月13日17時許，在汪如海、
      張瑪利夫妻位於同鄉明利村21之1號住處，向在場有投票
      權之張瑪利要求於投票當日投票圈選上訴人，而交付1千
      元之賄賂由汪如海代為收受；繼之於同年11月28日16時許
      ，在同鄉明利國小操場內拜票時，對具有投票權之杜清源
      、鍾蓮嬌各交付每票2,000元之賄賂，要求杜清源、鍾蓮
      嬌投票支持等犯行，事證明確，因而維持第一審論再審聲
      請人以對於有投票權之人交付賄賂，而約其投票權為一定
      之行使罪，處有期徒刑4年6月，並為相關從刑宣告之判決
      ，上訴第三審後，最高法院以原確定判決並未違背法令為
      由，復駁回再審聲請人之上訴確定在案。
  (二)、再審聲請人對於本院99年選上訴字第9號確定判決（下稱
      原確定判決）聲請再審，究其上開聲請再審理由無非係就
      原確定判決採證認事之職權行使，再為爭執。又再審聲請
      人請求調查說明人邱梅花、高珠妹、陳彥群、賴淑鶯等4
      人，認此屬刑事訴訟法第420條第1項第6款發現確實之新
      證據，然有關說明人賴淑鶯部分，前經再審聲請人及當時
      之辯護人於第一審99年3月1日準備程序中，即已提出聲請
      傳訊賴淑鶯，此有該份準備程序筆錄及刑事陳報狀在卷可
      稽（見原審卷第一宗第127、133頁），其待證事項均同上
      開說明人賴淑鶯之說明事項，且說明人邱梅花、高珠妹、
      陳彥群等3人之說明事項復與賴淑鶯相同，然第一審判決
      理由欄第二點第(三)小點已說明「另辯護人雖聲請傳喚明利
      國小工作人員賴淑鶯，證明被告並無與鍾蓮嬌、杜清源見
      面、接觸等情，然賴淑鶯僅為國小之工作人員，並非被告
      之助選員，且未整日陪同在被告身旁，無法證實當天被告
      在學校之一舉一動，故無傳喚之必要，附此敘明」等語，
      此有第一審即臺灣花蓮地方法院98年度選訴字第4號刑事
      判決在卷可稽（見該份刑事判決書第4頁）。依上開說明
      可知，證人邱梅花、高珠妹、陳彥群、賴淑鶯等4人即非
      上開條款所謂之新證據，聲請人據此聲請再審，為無理由
      （何況原確定判決理由欄第二點第(三)小點另亦載明：再審
      聲請人及當時之辯護人聲請傳訊顏樹雄欲證明被告並無與
      鍾蓮嬌、杜清源見面、接觸等情，然此部分業經證人鍾蓮
      嬌、杜清源就被告交付賄款時之情形敘述甚詳，顯無傳喚
      之必要等語。而證人顏樹雄欲證明之事項亦同本件再審聲
      請人所列4位說明人之說明事項）。
  (三)、是以聲請再審所列之事由均經法院詳加調查審酌，並於原
      確定判決說明不採有利再審聲請人證據之理由，且再審聲
      請人之主張亦僅是就原判決理由已說明或原判決採證認事
      職權之適法行使再行爭執，進而片面主張對自己有利之判
      斷，並無所謂發現確實之新證據之情事，核與聲請再審之
      要件不合。
五、另本件確定判決之違反公職人員選舉罷免法案件，非係不得
    上訴第三審之案件，是再審聲請人上開聲請再審理由中以原
    確定判決對說明人賴淑鶯等4人之重要證言漏未審酌，足生
    影響於原確定判決，依據刑事訴訟法第421條、第424條規定
    聲請再審，揆諸前揭說明，即不合法律上之程序。
六、綜上所述，本件聲請再審一部分不合法律上之程式，一部分
    無再審理由，應予駁回。
據上論斷，應依刑事訴訟法第433條、第434條第1項，裁定如主
文。
中    華    民    國   100    年    11    月    14    日
                   刑事庭審判長法  官   謝志揚
                               法  官   黃玉清
                               法  官   李水源
以上正本證明與原本無異。
如不服本裁定，應於裁定送達後5日內向本院提出抗告狀。抗告
書狀，並應敘述抗告之理由。
中    華    民    國   100    年    11    月    14    日
                               書記官   陳有信